ACORDAO-COMPLETO-2398008

ACÓRDÃO 6345/2020 ATA 18/2020 - SEGUNDA CÂMARA

VISTOS, relatados e discutidos estes autos de embargos de declaração opostos pelo Sr. José Lavoisier Gomes Dantas, 
ACORDAM os Ministros do Tribunal de Contas da União, reunidos em sessão da 2ª Câmara, com fulcro nos arts. 32 e 34 da Lei 8.443/1992, e diante das razões expostas pelo Relator, em: 
9.1. conhecer dos embargos de declaração opostos para, no mérito, rejeitá-los; 
9.2. dar ciência desta deliberação ao embargante e aos demais interessados e à Procuradoria da República no Estado da Paraíba.

Embargos de declaração opostos contra acórdão que negou provimento ao recurso de reconsideração interposto contra acórdão que julgou irregulares as contas dos embargantes, condenando-os em débito e aplicando-lhes multa em razão de irregularidades na execução física de convênio que tinha por objetivo apoiar o turismo no município convenente com a implementação do projeto Festejos Juninos.

Segunda Câmara

Município de São João do Rio do Peixe - PB.

3. Interessados/Responsáveis/Recorrentes:
3.1. Interessado: Ministério do Turismo (vinculador) (05.457.283/0001-19).
3.2. Responsáveis: Adriano dos Santos Jales - Me (07.115.086/0001-47); José Lavoisier Gomes Dantas (XXX.162.094-XX).
3.3. Recorrente: José Lavoisier Gomes Dantas (XXX.162.094-XX).

13.1. Ministros presentes: Ana Arraes (Presidente), Augusto Nardes (Relator), Aroldo Cedraz e Raimundo Carreiro.
13.2. Ministros-Substitutos presentes: Marcos Bemquerer Costa e André Luís de Carvalho.

ACORDAO-COMPLETO-2456353

Acórdão de Relação 1828/2021 - Segunda Câmara

Acórdão de Relação

José Lavoisier Gomes Dantas

AUGUSTO NARDES

Ministro Augusto Nardes.

Trata-se, originariamente, de tomada de contas especial instaurada pela Coordenação Geral de Convênios do Ministério do Turismo - MTur em desfavor do Sr. José Lavoisier Gomes Dantas, ex-prefeito de São João do Rio do Peixe/PB (gestão 2005-2008) , em razão de irregularidades na execução física do Convênio 642/2008 (Siafi 631686) , que tinha por objetivo apoiar o turismo no município convenente com a implementação do projeto "Festejos Juninos". A vigência compreendeu o período entre 19/6 e 1/9/2008, com posterior prorrogação até 1/12/2008.
2.	Mediante o Acórdão 1524/2018-TCU-Segunda Câmara, de relatoria do Ministro José Múcio Monteiro, este Tribunal decidiu julgar irregulares as contas do Sr. José Lavoisier Gomes Dantas, condenando-o ao ressarcimento das quantias especificadas no referido acórdão, em razão de irregularidades na comprovação da execução do Convênio 642/2008. 
3.	Irresignado, o ex-prefeito interpôs recurso de reconsideração. A Segunda Câmara desta Corte de Contas, por intermédio do Acórdão 8.689/2019, de minha relatoria, julgou pelo não provimento do recurso, ante a ausência de elementos capazes de elidir as irregularidades pelas quais foi responsabilizado.
4.	Neste momento processual se analisam os embargos de declaração opostos pelo Sr. José Lavoisier Gomes Dantas que transcrevo a seguir, com ajustes de forma pertinentes:
"[...]
I - RAZÕES DOS EMBARGOS 
O v. acórdão julgou improcedente o recurso de reconsideração interposto sobre os seguintes argumentos de que a inexigibilidade para a contratação de banda com empresa que não possui contrato de exclusividade é irregularidade grave e o fato de que a ausência de comprovação da execução física do convênio gera poderes para a manutenção da imputação de débito que integram do voto que transcrevemos:
II - PRELIMINAR DE NULIDADE DO JULGAMENTO 
A sustentação oral, quando articulada de forma clara, objetiva e em complementação a pretéritos memoriais entregues aos julgadores, constitui ferramenta importantíssima como desdobramento do contraditório e ampla defesa. 
Em especial diante da ausência da figura do revisor, quando do julgamento dos recursos em que o sistema assegura o proferimento de sustentação oral, consoante rol taxativo do art. 937 do CPC1 , não é incomum, por vezes, após o proferimento das razões de defesa oral por parte do respectivo patrono da parte e voto a este contrário prolatado pelo digno relator, o segundo juiz pedir vistas ou, até mesmo, vistas sucessivas dos autos serem solicitadas pelo segundo e terceiro juiz, os quais, após ouvirem a sustentação oral apresentada no prazo regimental, decidirem por examinar melhor a causa. 
Ato contínuo, dada a suspensão do julgamento e melhor consulta dos autos a requerimento do segundo juiz e/ou terceiro juiz, não é incomum que referidos julgadores votem contrariamente ao relator ou até mesmo o relator ceder aos argumentos postos pelos demais pares e mudar seu voto em favor à tese veiculada em sustentação oral, a se coroar efetivamente o debate em prol do princípio da colegialidade no plano recursal. 
Não por outra razão que em determinadas causas sensíveis, por vezes, quando da remessa em pauta para julgamento, determinado causídico é constituído com a finalidade específica de proferir sustentação oral e, a depende da complexidade da causa, formula requerimento pleiteado o adiamento da sessão de julgamento designada com vistas a melhor estudo da causa ao recém constituído patrono, sessão essa cujo adiamento, em regra sobrestá o julgamento por mais uma semana até a data da sessão subsequente. 
II.1 - DO CUMPRIMENTO DO OBJETO 
14. De fato, como afirma o corpo dirigente da unidade técnica, não há comprovação da execução física dos shows previstos no convênio. As matérias jornalísticas tratando sobre os shows, além de declarações de populares, entidades locais e do hotel que teria hospedado alguns artistas são anteriores ao evento. 
15. Portanto, tais fatos não tem a capacidade de comprovar que as Bandas "Moleca Sem Vergonha", "Lane Cardoso" e "Judimar Dias e Requebrança" se apresentaram no evento "Festejos juninos" de 2008, bem como não há comprovação da execução dos demais serviços de instalação e manutenção de palco, equipamentos de iluminação e sonorização e ornamentação, ante a ausência de provas documentais que atestem a ocorrência do evento com todas as características previstas no Convênio 642/2008.
Apesar da alegação de que não há comprovação da execução física as matérias jornalísticas, atrelada as declarações de diversos setores e entidades do munícipio e até um abaixo assinado, não deixam dúvidas quanto a execução do objeto convênial. Por fim foram juntados vídeos de populares do município atestando a realização do evento no qual o Voto e Acórdão foram omissos peça 101 do processo.
II.2 - DO USO DA CARTA DE EXCLUSIVIDADE X CONTRATO DE EXCLUSIVIDADE PARA EMBASAR A INEXIGIBILIDADE. 
O voto e acórdão foi omisso e não analisou os argumentos apontados nas peças 86 a 100 do processo, que tratavam não de afirmar inexistir ilegalidade na inexigibilidade em tela, mas de não existir dolo e ou culpa na conduta do embargante ei que induzido a erro por orientações do Ministério do Turismo, do Tribunal de Contas da Paraíba, fato reconhecido pelo próprio plenário deste E. TCU. Quando do julgamento e emissão do ACÓRDÃO Nº 1435/2017: 
...... 
9.2.1. a apresentação apenas de autorização/atesto/carta de exclusividade que confere exclusividade ao empresário do artista somente para o (s) dia (s) correspondente (s) à apresentação deste, sendo ainda restrita à localidade do evento, não atende aos pressupostos do art. 25, inciso III, da Lei 8.666/1993, representando impropriedade na execução do convênio; 
9.2.2. do mesmo modo, contrariam o sobredito dispositivo legal as situações de contrato de exclusividade - entre o artista/banda e o empresário - apresentado sem registro em cartório, bem como de não apresentação, pelo convenente, do próprio contrato de exclusividade; 
9.2.3. tais situações, no entanto, podem não ensejar, por si sós, o julgamento pela irregularidade das contas tampouco a condenação em débito do (s) responsável (is) , a partir das circunstâncias inerentes a cada caso concreto, uma vez que a existência de dano aos cofres públicos, a ser comprovada mediante instauração da devida tomada de contas especial, tende a se evidenciar em cada caso, entre outras questões, quando: 
9.2.3.1. houver indícios de inexecução do evento objeto do convênio; ou 
9.2.3.2. não for possível comprovar o nexo de causalidade, ou seja, que os pagamentos tenham sido recebidos pelo artista ou por seu representante devidamente habilitado, seja detentor de contrato de exclusividade, portador de instrumento de procuração ou carta de exclusividade, devidamente registrados em cartório.
II.3 - DA PRESCRIÇÃO 
O CONVÊNIO EM TELA TEVE SUA VIGÊNCIA ENCERRADA EM 2008 01/12/2008. E A CITAÇÃO DO EMBARGANTE PARA RESPONDER AO PROCESSO OCORREU SOMENTE EM 16/05/2016 QUANDO POR MEIO DA PEÇA 21 O EMBARGANTE REQUEREU CÓPIA DO PROCESSO E TOMOU CIÊNCIA DO SEU CONTÚDO. 
ASSIM TRANSCORREU ENTRE ESTAS DATAS MAIS DE CINCO ANOS. 
A Lei Orgânica do TCU (Lei 8.443/92) não apresenta qualquer disposição. Assim, a interpretação do TCU acerca de omissão da referida legislação tem sido pela imprescritibilidade das sanções aplicadas pela corte de contas. 
Este digno, TCU para justificar o seu entendimento sobre a imprescritibilidade das sanções por ele aplicadas está na interpretação ampla do alcance do disposto no artigo 37, parágrafo 5º, da Constituição Federal. 
O referido dispositivo constitucional afirma que ¿a lei estabelecerá os prazos de prescrição para ilícitos praticados por qualquer agente, servidor ou não, que causem prejuízos ao erário, ressalvadas as respectivas ações de ressarcimento¿. 
No entanto, o Supremo Tribunal Federal já tem se pronunciado de forma contrária à tese da imprescritibilidade, conforme se verificou no julgamento do RE-RG 669.069 (tema 666) , de relatoria do falecido ministro Teori Zavaski, no qual a suprema corte fixou a tese de repercussão geral de que a ação de reparação de danos à Fazenda Pública decorrente de ilícito civil é prescritível, restringindo o alcance do artigo 37, parágrafo 5º, da Constituição Federal. 
Ainda sobre o alcance do referido dispositivo constitucional, importante destacar também o RE-RG 636.866 (tema 899) , no qual o STF terá que se pronunciar, em sede de repercussão geral, especificamente sobre a prescritibilidade da pretensão de ressarcimento fundada em decisão de Tribunal de Contas. O ministro Marco Aurélio, por exemplo, já concedeu uma liminar em março de 2018 nos autos do MS 35.294/DF para suspender débitos imputados pelo TCU em processo de tomada de contas especial (TCE) instaurada para apurar suposto sobrepreço em convênio firmado no ano de 1992 para a construção de uma barragem no Ceará. 
No caso concreto daquele processo do STF a determinação para a instauração da referida TCE se deu no ano de 2000. No entanto, a abertura do processo se deu apenas no ano de 2003, tendo sido a empresa responsável chamada para se manifestar apenas no ano de 2006, mais de 13 anos após a ocorrência do alegado sobrepreço no projeto e orçamento das obras da referida barragem. 
Diante dessas considerações, o ministro Marco Aurélio concedeu liminar para suspender os efeitos da condenação imposta pelo TCU, aplicando o prazo prescricional de cinco anos. O ministro avaliou que o extenso lapso temporal entre o fato apurado e a notificação da empresa feriam os princípios constitucionais do contraditório, da ampla defesa e, em especial, da segurança jurídica. 
Para o ministro Marco Aurélio, ¿não se deve admitir - considerada a Carta que se disse cidadã, a trazer ares democráticos ao Direito Administrativo - a imprescritibilidade da atuação do Tribunal de Contas da União, no que voltada a recompor o dano ao erário. Fazê-lo, implicaria assentar poder insuplantável do Estado, a obrigar o cidadão a guardar documentos indefinidamente para a própria defesa¿. 
Recentemente, em fevereiro, o ministro Marco Aurélio reiterou o seu entendimento pela prescrição nos casos de aplicação de penalidades pelo TCU, ao conceder nova liminar (tutela provisória) no âmbito do MS 35.971/DF. 
Nesse caso, o TCU imputou um débito de mais de R$ 7 milhões a uma construtora por alegadas irregularidades na execução de obras de uma rodovia no estado de Goiás. As contas foram consideradas irregulares pelo TCU no ano de 2002, sendo que apenas em 2010 houve a primeira notificação da empresa no âmbito do processo de TCE. 
Assim, o ministro Marco Aurélio concedeu a liminar para suspender a condenação do TCU, afirmando que ¿descabe admitir que o Poder Público, na seara patrimonial, cruze os braços, permanecendo com o poder exercitável a qualquer momento. (...) Nesse contexto, deve o Tribunal de Contas da União levar em conta o lapso temporal de 5 anos para proceder à notificação daquele que busca responsabilizar por dano ao erário.
 A orientação do ministro Marco Aurélio pela prescrição quinquenal está amparada em tradição do ordenamento jurídico brasileiro pela prescrição quinquenal, que está prevista desde o ano de 1932, no Decreto 20.910/32, assinado por Getúlio Vargas. 
Igualmente, o prazo de cinco anos é replicado em outros diplomas legais, tais como no Código Tributário Nacional (Lei 5.172/66) e na Lei 9.784/99, que regula o processo administrativo em âmbito federal. 
Na mesma linha de raciocínio, a 1ª Turma do STF também já possui precedente indicando a aplicação do prescricional prazo de cinco anos para o exercício da pretensão punitiva do TCU. No julgamento do MS 32.201/DF, a 1ª Turma, composta à época dos ministros Marco Aurélio, Rosa Weber e Roberto Barroso (relator do caso) , entendeu pela aplicação do prazo previsto Lei 9.873/99, que estabelece o prazo prescricional de cinco para o exercício da ação punitiva da administração pública federal. 
Recentemente, citando o entendimento da 1ª Turma no precedente acima indicado, o ministro Ricardo Lewandowski também concedeu uma liminar para suspender as condenações do TCU nos autos do MS 36.054/DF, em decorrência da aplicação da prescrição quinquenal prevista na Lei 9.873/99. Nesse caso, o ministro Lewandowski suspendeu os efeitos dos acórdãos do TCU ao entender pela possibilidade de prescrição de infrações imputadas ao ex-prefeito de um município do estado de São Paulo, ocorridas entre os anos de 1997 e 2000. Isso porque a citação do ex-prefeito teria se dado apenas em 2008, ou seja, após o prazo prescricional de cinco anos. A decisão monocrática foi publicada no último dia 31 de janeiro de 2019. 
Assim, embora o posicionamento final do STF sobre a prescrição da atuação do TCU só venha a ser definido no julgamento do RE-RG 636.866 (tema 899) pautado para o dia 30 de maio, é possível constatar que talvez estejamos presenciando uma verdadeira mudança de paradigma no tocante ao poder de fiscalização do TCU. E mais, a linha argumentativa que tem traçado o STF a respeito da prescrição é imprescindível para retomar as forças do combalido princípio constitucional da segurança jurídica, na medida em que reconhece que a pretensão punitiva do Estado também deve se submeter aos efeitos do decurso do tempo.
 III - DO PEDIDO 
Pelo exposto, 
Requer a Nulidade do acórdão por cerceamento de defesa no não deferimento de adiamento para que o advogado pudesse patrocinar a defesa do Embargante. 
Requer que o conhecimento e o provimento dos presentes embargos com efeitos infringentes, para sanar omissão e obscuridade e reconhecer que o objeto do convênio foi atendido, que a falha da carta de exclusividade não é elemento suficiente para a imputação de débito e julgamento irregular das contas, e, sejam julgadas regulares as contas sem multa e ou imputação de débito. 
E, ou seja reconhecida a prescrição da pretensão punitiva no presente processo."
É o Relatório.

8.1. Rildian da Silva Pires Filho (24598/OAB-PB), representando Adriano dos Santos Jales - Me.  
8.2. Joanilson Guedes Barbosa (13295/OAB-PB), representando José Lavoisier Gomes Dantas.

Procurador Rodrigo Medeiros de Lima.

TOMADA DE CONTAS ESPECIAL. CONVÊNIO. NÃO APRESENTAÇÃO DE ELEMENTOS QUE DEMONSTRASSEM A EFETIVA REALIZAÇÃO DO EVENTO. CONTRATAÇÃO DE BANDAS SEM LICITAÇÃO POR MEIO DE INTERMEDIÁRIO QUE NÃO DETINHA A EXCLUSIVIDADE DO SEU AGENCIAMENTO. CITAÇÃO DO EX-PREFEITO E DA CONTRATADA. EXCLUSÃO DA CONTRATADA DA RELAÇÃO PROCESSUAL. CONTAS IRREGULARES DO EX-GESTOR. DÉBITO. MULTAS. RECURSO DE RECONSIDERAÇÃO. CONHECIMENTO. ARGUMENTOS INCAPAZES DE ALTERAR O ACÓRDÃO RECORRIDO. NÃO PROVIMENTO. EMBARGOS DE DECLARAÇÃO. CONHECIMENTO. REJEIÇÃO.

TOMADA DE CONTAS ESPECIAL (TCE)

Secretaria de Recursos (SERUR); Secretaria de Controle Externo de Tomada de Contas Especial (SecexTCE).

Trata-se, originariamente, de tomada de contas especial instaurada pela Coordenação Geral de Convênios do Ministério do Turismo - MTur em desfavor do Sr. José Lavoisier Gomes Dantas, ex-prefeito de São João do Rio do Peixe/PB (gestão 2005-2008) , em razão de irregularidades na execução física do Convênio 642/2008 (Siafi 631686) , que tinha por objetivo apoiar o turismo no município convenente com a implementação do projeto "Festejos Juninos". A vigência compreendeu o período entre 19/6 e 1/9/2008, com posterior prorrogação até 1/12/2008.
2.	Mediante o Acórdão 1524/2018-TCU-Segunda Câmara, de relatoria do Ministro José Múcio Monteiro, este Tribunal decidiu julgar irregulares as contas do Sr. José Lavoisier Gomes Dantas, condenando-o ao ressarcimento das quantias especificadas no referido acórdão, em razão de irregularidades na comprovação da execução do Convênio 642/2008. 
3.	Irresignado, o ex-prefeito interpôs recurso de reconsideração. A Segunda Câmara desta Corte de Contas, por intermédio do Acórdão 8.689/2019, de minha relatoria, julgou pelo não provimento do recurso, ante a ausência de elementos capazes de elidir as irregularidades pelas quais foi responsabilizado.
4.	Nesta fase processual se analisam os embargos de declaração, opostos pelo Sr José Lavoisier Gomes Dantas contra o acórdão 8.689/2019,  que fundamenta, em síntese, da seguinte forma: i) nulidade do acórdão em razão do indeferimento do pedido de retirada de pauta e consequente adiamento do julgamento para que o advogado realizasse defesa oral; ii) omissão sobre vídeos de populares do município atestando a realização do evento; iii) omissão em não analisar os argumentos apontados nas peças 86 a 100 do processo, que tratavam da inexistência de dolo e/ou culpa na conduta do embargante e iv) ocorrência de prescrição, haja vista o transcurso de mais de cinco anos entre o fim da vigência do convênio e a citação do embargante neste processo.
5.	O recurso merece ser conhecido porque atendidos os pressupostos de admissibilidade aplicáveis à espécie. 
6.	No que respeita ao caráter pedagógico que deve ser conferido às deliberações deste Tribunal de Contas, registro que os embargos de declaração são, em regra, recurso integrativo, objetivando extirpar da decisão embargada, além da obscuridade e contradição, a omissão. Do mesmo modo, o entendimento doutrinário e jurisprudencial sobre a matéria é o de que tais espécies de falhas são aquelas decorrentes do próprio julgado e que prejudicam a sua perfeita compreensão, e não aquelas que bem entenda o embargante, muito menos como meio transverso visando impugnar os fundamentos da decisão atacada.
7.	No mesmo sentido a jurisprudência dos tribunais pátrios, da qual reproduzo excerto do voto condutor da seguinte deliberação do egrégio STJ, a rememorar que os declaratórios:
 (...) objetivam expungir da decisão embargada, o vício da omissão, entendida como aquela advinda do próprio julgado e prejudicial à compreensão de causa, e não aquela que entenda o embargante, ainda mais como meio transverso a impugnar os fundamentos da decisão recorrida. (STJ, EDcl REsp 351490, DJ 23/09/2002) .
8.	Essa compreensão é também do egrégio Supremo Tribunal Federal (STF) , consoante se extrai do seguinte julgado daquela Corte Maior:
EMENTA: EMBARGOS DE DECLARAÇÃO NO RECURSO ORDINÁRIO EM HABEAS CORPUS. PENAL E PROCESSUAL PENAL. INEXISTÊNCIA DE OBSCURIDADE, CONTRADIÇÃO OU OMISSÃO. AUSÊNCIA DE VÍCIO APTO A ENSEJAR QUALQUER DAS HIPÓTESES DE CABIMENTO DOS EMBARGOS DE DECLARAÇÃO. PRETENSÃO DE REDISCUTIR MATÉRIA JÁ DECIDIDA. EFEITOS INFRINGENTES. IMPOSSIBILIDADE. EMBARGOS DECLARATÓRIOS DESPROVIDOS. 
1. Os embargos de declaração são cabíveis quando houver, na sentença ou no acórdão, obscuridade, contradição ou omissão. Inexistentes quaisquer desses vícios, não se pode falar em cabimento do recurso de embargos de declaração. 
2. A pretensão de rediscutir a matéria de fundo constante da impetração é inviável na via estreita dos embargos declaratórios, máxime quando inexiste nulidade processual a ser sanada. 
3. In casu, verifica-se que a pretensão do embargante é o rejulgamento da impetração, inviável na via estreita dos embargos declaratórios. 
4. Embargos declaratórios desprovidos.
 (Emb. Decl. no Recurso Ordinário em Habeas Corpus 121.103 Distrito Federal. Rel.: Min. LUIZ FUX. Julg. 31/5/2016 - destaquei) .
9.	Complementando, resta assente nesta Corte de Contas que não há omissão, obscuridade ou contradição apta ao acolhimento de embargos de declaração quando a matéria é enfrentada na instrução da unidade técnica que consta do relatório e integra as razões de decidir da deliberação embargada, bem assim, na hipótese de haver aspectos divergentes entre o encaminhamento por ela proposto e o que foi compreendido pelo julgador, quando tais questões são objeto de considerações específicas. Nessa linha os Acórdãos 463/2007, 1.861/2009, 3.111/2014, 302/2015, 2.309/2015, e 294/2016, do Plenário; 1.576/2007, 663/2008, 5.589/2009, 3.339/2013, e 131/2015, da 1ª Câmara; e 268/2007, 133/2008 e 8.345/2016, da 2ª Câmara.
10.	Adotadas essas premissas, passo ao exame do mérito do recurso, registrando, desde logo, que rejeito os presentes embargos, pelos motivos que passo a expor.
11.	Não merece prosperar a tese de suposta nulidade do acórdão em razão do indeferimento do pedido de retirada de pauta e consequente adiamento do julgamento para que o advogado realizasse defesa oral. Como registrado no voto do acórdão embargado, não há previsão legal que ampare tal requerimento e que o deferimento ao pedido de retirada de pauta, ainda que sob alegação de impossibilidade de comparecimento do advogado da parte à sessão para realizar sustentação oral, é decisão discricionária do relator, pois a tramitação dos processos no TCU não se sujeita à agenda dos profissionais que neles atuam ou dos respectivos responsáveis. Nesse sentido, os Acórdão 12421/2016-TCU-Segunda Câmara, de minha relatoria e 8.532/2017-Primeira Câmara, de relatoria do Ministro Vital do Rêgo.
12.	No que se refere à omissão sobre vídeos de populares do município atestando a realização do evento, destaco que a mera declaração, por parte dos habitantes daquela municipalidade, da ocorrência do evento, não é capaz de elidir as irregularidades demonstradas nestes autos, como a ausência de documentos que comprovam a execução física do convênio, como exposto nos parágrafos 14 a 18 da decisão embargada.
13.	Não há que se falar, também, em omissão no julgado em não analisar os argumentos que tratavam da inexistência de dolo e/ou culpa na conduta do embargante. A decisão embargada abordou todos os pontos trazidos pelo ora embargante naquele momento processual e o aspecto de dolo e culpa sequer consta no recurso inicial do Sr. José Lavoisier Gomes Dantas.
14.	No entanto, ressalto que a ausência de má-fé ou dolo alegada neste momento pelo embargante em nada interfere quanto à sua responsabilização, vez que a jurisprudência deste Tribunal é firme no sentido de que o simples descumprimento de normas impede o reconhecimento da boa-fé, sob o enfoque subjetivo, mesmo que a ação não tenha sido voltada intencionalmente para algum resultado. Assim, a alegação de que não foi comprovado o dolo do ora recorrente, por si só, não é capaz de elidir a irregularidade (v.g. Acórdão 9004/2018-TCU-Primeira Câmara, Min. rel. Bruno Dantas, e 635/2017-Plenário, de relatoria do ministro Aroldo Cedraz) .
15.	Por fim, quanto à alegação de suposta ocorrência de prescrição do ressarcimento do débito, destaco que este Tribunal tem o posicionamento sedimentado no sentido de que as ações de ressarcimento ao erário contra os agentes causadores de dano são imprescritíveis, conforme Súmula 282 do TCU. Além disso, não houve prescrição da pretensão punitiva, uma vez que não transcorreram dez anos entre os atos que ordenaram a citação dos responsáveis e os fatos impugnados, conforme a sedimentada jurisprudência desta Casa.
16. 	Sobre este assunto, cumpre registrar, por oportuno, que, mesmo tendo ciência do recente julgamento do RE 636.886/AL pelo e. Supremo Tribunal Federal (STF) , entendo que ainda deve prevalecer o entendimento anteriormente firmado por esta Corte, pelas razões expostas nos votos condutores dos Acórdãos nº 5.236/2020, 6.084/2020, ambos da 1ª Câmara, da relatoria do Ministro Benjamin Zymler. Reproduzo, por pertinente, fragmentos do voto proferido neste último decisum, os quais bem explicitam o posicionamento acolhido pela 1ª Câmara:
18. No que concerne ao Recurso Extraordinário 669.069/MG, relatado pelo Ministro Teori Zavascki, registro que, por meio de acórdão lavrado em 3/2/2016, o Plenário do Supremo fixou a seguinte tese (Tema 666 de Repercussão Geral) : "É prescritível a ação de reparação de danos à Fazenda Pública decorrente de ilícito civil".
19. Embora, naquela oportunidade, os membros da Corte Suprema tenham debatido a aplicação do art. 37, § 5º, da Constituição às ações de improbidade administrativa, a questão não foi resolvida pelo Colegiado do STF, que optou por enfrentar apenas a prescritibilidade dos ilícitos civis.
20. Com relação ao citado RE 636886/AL, ressalto que o STF fixou o seguinte enunciado para o Tema 899: "É prescritível a pretensão de ressarcimento ao erário fundada em decisão de Tribunal de Contas". Não obstante essa respeitável decisão, ainda pairam diversas dúvidas sobre a matéria, pois é possível a conclusão de que a deliberação não tratou da prescrição do processo de controle externo levado a cabo perante o Tribunal de Contas da União, mas sim da prescrição intercorrente ocorrida durante a fase de execução do acórdão condenatório do Tribunal.
21. A decisão do STF versou sobre recurso extraordinário interposto pela União contra acórdão do Tribunal Regional Federal da 5ª Região que negou provimento a embargos de declaração opostos contra acórdão de sua lavra, assim ementado:
"EMENTA: TRIBUTÁRIO. PROCESSUAL CIVIL. EXECUÇÃO FISCAL. PROCESSO PARALISADO POR MAIS DE CINCO ANOS. PRESCRIÇÃO INTERCORRENTE. OCORRÊNCIA. 1. Para fins práticos, deve-se observar quando a Fazenda Pública foi intimada a providenciar o andamento do feito. Passados cinco anos sem diligências concretas, ocorre a prescrição intercorrente. Caso haja suspensão na forma do art. 40, da Lei n. 6.830/80, ocorre a extinção se o feito permanecer paralisado por mais de seis anos. 2. Na hipótese dos autos, houve o arquivamento sem baixa do processo em 12.08.1999 e até a data da sentença extintiva do feito em 05.06.2006, a Fazenda Nacional não apresentou nenhuma medida concreta quanto à localização do devedor ou de seus bens. Revela-se, portanto, inequívoca a ocorrência da prescrição intercorrente."
22. No caso, a Fazenda Pública deixou a ação paralisada por mais de seis anos, o que ensejou a declaração de prescrição intercorrente no aludido caso concreto. Como se vê da leitura da ementa, a questão controversa em discussão naquela deliberação era unicamente a prescrição intercorrente ocorrida durante a fase de execução do acórdão condenatório do Tribunal.
23. Com base nessa possível interpretação, a matéria decidida no aludido feito não teria nenhuma repercussão de ordem prática e jurídica na presente tomada de contas especial, cujo título executivo extrajudicial ainda não se formou. Caso a AGU, na execução de eventual decisão condenatória proferida neste feito, deixe de adotar as medidas pertinentes dentro do prazo de cinco anos, aí sim haverá a aplicação da tese emanada no RE 636.886, com o reconhecimento da prescrição intercorrente da ação de ressarcimento ao erário fundada em decisão de Tribunal de Contas (a ação de execução fiscal) , pela hipotética inação da Fazenda Pública.
24. Ainda que se interprete que a decisão do STF seja também aplicável à tramitação do processo de controle externo no âmbito do TCU, exsurgem outras diversas questões fundamentais para que esta Corte de Contas estabeleça novo tratamento acerca da prescrição do débito e da pretensão punitiva, em particular qual seria o dies a quo  (data de ocorrência do fato irregular ou data do seu conhecimento pelo TCU) e quais seriam as hipóteses de interrupção da prescrição.
25. Diante de todas as dúvidas ainda existentes sobre a decisão do STF no âmbito do RE 636.886, opto por aplicar ao caso em exame a jurisprudência do TCU então existente, que se fundamenta no art. 37, § 5º, da Constituição Federal, no que tange ao ressarcimento do prejuízo.
Ante o exposto, rejeito os embargos opostos e voto no sentido de que seja adotado o acórdão que ora submeto à apreciação deste colegiado.
TCU, Sala das Sessões Ministro Luciano Brandão Alves de Souza, em 9 de junho de 2020.
Ministro JOÃO AUGUSTO RIBEIRO NARDES 
Relator